臺灣高雄地方法院刑事判決　　　　　　　 96年度訴緝字第2號
公　訴　人　臺灣高雄地方法院檢察署檢察官
被　　　告　丙○○
指定辯護人　甲○公設辯護人己○○
上列被告因偽造文書等案件，經檢察官提起公訴（92年度偵緝字
第1511號），甲○判決如下：
    主  文
丙○○意圖供行使之用，而偽造有價證券，處有期徒刑壹年拾月
。偽造如附表編號一、二所示未扣案之本票，暨偽造如附表編號
三、四、六所示未扣案之支票上「戊○○」之署名共參枚，均沒
收之。
    事  實
一、丙○○於民國91年8 月18日起至同年9 月7 日間，意圖為自
    己不法之所有，與不知情之戊○○一同前往高雄縣田寮鄉○○路74號丁○○所經營之養雞場，明知己無力支付購雞之價
    款，仍向丁○○佯稱要購買雞隻，先後共購買12次、數量共
    約5000隻之雞隻，丁○○不知有詐均如數交付雞隻予丙○○
    、戊○○，丙○○為順利向丁○○購得雞隻，乃基於偽造有
    價證券、行使偽造私文書、詐欺取財之概括犯意，先後為下
    列之行為：
  (一)於不詳時間、在不詳地點，自張福金處，取得黃旭輝所開立
    面額為新台幣（下同）4 萬5 千元，及發票日、付款人、支
    票號碼分別如附表編號3 所示之支票1 紙，再冒用戊○○名
    義，偽造戊○○署名1 枚於該支票之背書欄下，以為背書之
    意，丙○○於91年8 月18日，即持上開支票交付予丁○○，
    供作清償購買雞隻債務之用，而據以行使，致丁○○陷於錯
    誤，依約交付雞隻，足生損害於戊○○、丁○○。
  (二)又於同年月28日，丁○○屆期向銀行提示上開支票，惟因存
    款不足而遭退票，嗣丙○○於同年9 月4 日再次前往上址養
    雞場購買雞隻時，為騙得丁○○之信任，竟未經戊○○之同
    意，當場填載如附表編號1 、2 所示發票日、到期日、發票
    人地址及金額之本票2 紙，且在發票人欄位下，接續偽簽「
    戊○○」之署名各1 枚（惟註記其自己之身分証字號），完
    成發票行為後，旋將上開偽造之本票2 紙，交付丁○○而行
    使之，足生損害於戊○○、丁○○。
  (三)丙○○再承前偽造私文書、詐欺取財之概括犯意，另於不詳
    時間、在不詳地點，自張福金處，取得黃旭輝、劉慧貞、劉
    仲泰所開立面額分別為13萬元、2 萬2767元、9 萬元，及發
    票日、付款人、支票號碼分別如附表編號4 至6 號所示之支
    票3 紙，再次冒用戊○○名義，偽造戊○○署名各1 枚於如
    附表編號4 、6 所示支票之背書欄下，以為背書之意，丙○○再於91年9 月7 日，持上開3 紙支票交付予丁○○，供作
    清償購買雞隻債務之用，而據以行使，致丁○○再次陷於錯
    誤，依約交付雞隻，足生損害於戊○○、丁○○。依此共詐
    得34萬3 千元價值之雞隻，嗣因上開支票、本票屆期均未能
    兌現，丁○○始知受騙並報警處理，而查悉上情。
二、案經丁○○訴由高雄縣政府警察局湖內分局報告臺灣高雄地
    方法院檢察署檢察官偵查起訴。
 　 理  由
一、按被告以外之人於審判外之陳述，雖不符刑事訴訟法第159
    條之1 至第159 條之4 之規定，而經當事人於審判程序同意
    作為證據，法院審酌該言詞陳述或書面陳述作成時之情況，
    認為適當者，亦得為證據；當事人、代理人或辯護人於法院
    調查證據時，知有第159 第1 項不得為證據之情形，而未於
    言詞辯論終結前聲明異議者，視為有前項之同意，刑事訴訟
    法第159 條之5 定有明文。本件所援引之各項證據（詳後述
    ），固有部分屬傳聞證據，然公訴人、被告及公設辯護人於
    甲○調查證據時，均知有前開第159 第1 項不得為證據之情
    形，且於言詞辯論終結前，均未聲明異議，且甲○審酌該等
    證據作成時之狀況，並無違法取證之情事，且無不宜作為證
    據之情形，依前開說明，爰認均有證據能力，合先敘明。
二、上開犯罪事實，業據被告丙○○於甲○審理時坦承不諱（見
    甲○卷第199 頁），並經證人即告訴人丁○○於甲○審理中
    證述：被告於91年間向伊買雞係開票給伊，有的寫丙○○，
    有的寫戊○○，且所開的支票、本票均從未兌現；前後販售
    的雞隻共約5000隻，金額大約40萬左右，之前與被告未有生
    意往來，所開的支票、本票均是被告自己拿出來的，被告先
    後於91年8 月18日拿1 張45000 元支票，又於91年9 月7 日
    又拿了3 張支票給伊，之後被告又要來買雞，因支票領不到
    ，伊兒子就叫被告簽發本票，該次沒有讓被告將雞隻帶走；
    上開支票之背書都是被告事先背書好交給伊的，因伊不認識
    被告，也不知道被告叫丙○○，還是戊○○，被告總共欠伊
    之金額應係34萬3 千元等語明確（見甲○卷第182 至190 頁
    ）；復核與證人戊○○於甲○審理中結證稱：伊曾於91年8
    、9 月間與被告一同抓雞，附表所示票據上「戊○○」之簽
    名並非伊親簽，上開2 紙本票上之「戊○○」署名是被告簽
    發後約2 、3 個月，才間接從伊姊姊處得知，伊知道被告都
    用伊的名義去買雞，但不知道會用伊之名義去開票，且伊未
    曾同意被告開票；之前被告曾以同樣的方式買雞且有欠人錢
    ，所以名聲不太好，才用伊之名義買雞；之前在別的雞場，
    曾聽到被告向人自稱「展仔」，事後伊有跟被告表示反對，
    但不知道被告以伊之名義向丁○○買雞，及以伊之名義背書
    等情節相符（見甲○卷第191 至194 頁），此外，並有如附
    表所示之支票影本4 紙、本票影本2 紙（見湖內分局警卷第
    9 、10、12頁）、退票理由單影本4 紙（見上開警卷第11頁
    ）等資料在卷可資佐證。綜上所述，因認被告自白核與事實
    相符，是本件事證明確，被告前開犯行，洵堪認定。
三、論罪科刑及沒收：
  (一)被告行為後，刑法部分條文業於94年2 月2 日修正公布，自
    95年7 月1 日施行，依修正後刑法第2 條第1 項規定，行為
    後法律有變更者，適用行為時之法律，但行為後之法律有利
    於行為人者，適用最有利於行為人之法律，茲比較新舊法如
    下：
  1.被告行為後，修正後之刑法已刪除第56條關於連續犯之規定
    。而本件被告先後多次行使偽造私文書、詐欺取財之犯行，
    核係基於概括犯意反覆為之（詳下述），依修正前刑法第56
    條連續犯之規定，應論以一罪，並加重其刑；而修正後之刑
    法既已刪除連續犯之規定，則所犯各罪，應依數罪併罰之規
    定分論併罰。比較新舊法之規定，此部分以行為時之舊法較
    有利於被告。
  2.本件被告所犯行使偽造私文書、詐欺取財及偽造有價證券3
    罪間具方法結果之牽連犯關係（詳後述），依修正前即行為
    時之規定，應從一重之偽造有價證券罪處斷；惟若依修正後
    之刑法既已刪除牽連犯之規定，則所犯上述3 罪應依數罪併
    罰之規定分論併罰。比較新舊法之規定，修正後之規定並非
    較有利於被告，依刑法第2 條第1 項，應適用行為時之法律
    ，即適用修正前刑法第55條牽連犯之規定，從一重之偽造有
    價證券罪處斷，較有利於被告。
  3.罰金刑部分：被告行為後，因刑法第33條第5 款業已修正施
    行；修正後刑法第33條第5 款規定「罰金：新臺幣1,000 元
    以上，以百元計算之。」，與修正前刑法第33條第5 款規定
    「罰金：1 元以上。」不同。比較新舊法結果，本案關於刑
    法第339 條第1 項法定刑罰金部分以舊法較有利於被告。
  4.經綜合全部罪刑而為比較結果，本件涉及新舊法比較適用者
    ，新法之規定非有利於被告，揆諸上揭說明，就涉及新舊法
    比較適用事項，應依刑法第2 條第1 項前段，一體適用修正
    前刑法之相關規定，合先敘明。
  (二)按支票上之背書，係發票後之另一票據行為，在其偽造之支
    票背面，偽造他人署押為背書並達行使之程度，自足以生損
    害於他人，顯屬另一行使偽造私文書之行為；又按行使偽造
    有價證券以使人交付財物，如果所交付者即係該證券本身之
    價值，則其詐欺取財仍屬行使偽券之行為，不另成立詐欺罪
    名，此分別有最高法院59年台上字第2588號、25年上字第18
    14號判例可資參照。是核被告如事實欄一(一)、(三)所為，係犯
    刑法第216 條、第210 條之行使偽造私文書罪、刑法第339
    條第1 項之詐欺取財罪；另所為如事實欄一(二)之行為，係犯
    同法第201 條第1 項之偽造有價證券罪。公訴人雖漏未引用
    行使偽造私文書條文，惟於事實欄已明確記載偽造「戊○○
    」背書之支票後，據以行使之事實，甲○自應予以審理。被
    告偽造「戊○○」署名、指印之行為，係偽造私文書、偽造
    有價證券之部分行為；而偽造私文書、行使偽造有價證券之
    低度行為，復分別為行使偽造私文書、偽造有價證券之高度
    行為所吸收，均不另論罪。再按同時偽造同一被害人之多件
    同類文書或同一被害人之多張支票時，其被害法益仍僅一個
    ，不能以其偽造之文書件數或支票張數，計算其法益。此與
    同時偽造不同被害人之文書或支票時，因有侵害數個人法益
    ，係一行為觸犯數罪名者迴異（最高法院73年度台上字第36
    29號判例參照）。是被告於91年9 月4 日，同時地接續偽造
    「戊○○」名義如附表編號1 、2 所示之本票2 張，均係於
    密接之時間、地點反覆多次偽造「戊○○」為發票人之行為
    ，依前開判例意旨，顯係基於接續之犯意為之，應均屬接續
    犯，屬實質上一罪。被告先後多次行使如附表編號3 、4 、
    6 偽造私文書及詐欺取財（包括編號5） 之犯行，均時間緊
    接，方法相同，且皆觸犯構成要件相同之罪名，顯係基於概
    括犯意為之，均各應依修正前刑法第56條之規定，分別論以
    連續行使偽造私文書罪、連續詐欺取財罪，並各加重其刑。
    又被告偽簽「戊○○」之背書於附表編號3 、4 、6 所示之
    支票及偽造如附表編號1 、2 「戊○○」為發票人之本票，
    並據以行使等行為，均係基於騙取告訴人丁○○之信任而詐
    得雞隻之同一目的，是其所犯上開3 罪名均有方法結果之牽
    連關係，應依修正前刑法第55條之規定，從一重之偽造有價
    證券罪處斷。另被告偽以其妻弟即「戊○○」之名義，簽發
    如附表編號1 、2 所示本票之際，亦簽署自己之身分證字號
    於發票人欄，可見係一時借款心切，而誤蹈法網，且其所偽
    造本票數量僅有2 紙，交付丁○○後，即未再轉讓他人，對
    於票據流通秩序所造成之危害尚屬有限，因認被告犯罪情狀
    顯可憫恕，量處最低法定刑度之3 年有期徒刑，猶屬過重，
    客觀上足以引起一般人之同情，爰依刑法第59條之規定酌減
    其刑（修正後刑法第59條之規定，為法院就刑之裁量及酌減
    審認標準見解之明文化，非屬法律之變更，故無庸比較新舊
    法，最高法院95年5 月23日95年度第8 次刑事庭會議參照）
    。
  (三)爰審酌被告為圖私利，竟未經他人同意，偽以其妻弟「戊○○」名義，偽造如附表編號1 、2 之本票及偽造如附表編號
    3 、4 、6 所示私文書，依此向告訴人詐取財物達34萬餘元
    ，造成破壞票據市場流通秩序之危險，行為實有非當；惟念
    其事後於甲○審理中已坦認犯行，並與告訴人丁○○於甲○
    審理中調解成立，此有調解程序筆錄、陳報狀各1 紙附卷可
    參（見甲○卷第206 、207 頁），犯後態度尚可，兼衡被告
    本件犯罪之動機與手段等一切情狀，量處如主文所示之刑。
  (四)附表編號1 、2 所示之本票，係屬偽造，不問屬於犯人與否
    ，均應依刑法第205 條之規定沒收之（因已沒收此部分偽造
    之有價證券，故其上發票人欄上，偽造之「戊○○」之署名
    、指印部分，即不再贅予沒收）；又偽造如附表編號3 、4
    、6 所示背書之支票，因已交付丁○○收執，並非被告所有
    之物，故不宣告沒收之，惟其上偽造之「戊○○」之署名各
    1 枚，不問屬於犯人與否，應併依刑法第219 條之規定沒收
    之。
據上論斷，應依刑事訴訟法第299 條第1 項前段，刑法第2 條第
1 項前段、第201 條第1 項、第216 條、第210 條、第339 條第
1 項、第59條、第205 條、第219 條，修正前刑法第55條、第56
條，判決如主文。
本案經檢察官乙○○到庭執行職務。
中　　華　　民　　國　　96　　年　　12　　月　　31　　日
                刑事第十四庭  審判長法  官  陳玉聰
                                    法  官  莊珮吟
                                    法  官  鄭凱文
以上正本證明與原本無異。
如不服本判決應於收受本判決後10日內向甲○提出上訴書狀，並
應敘述具體理由，如未敘述上訴理由者，應於上訴期間屆滿後20
日內補提理由書狀於甲○（均須按他造當事人之人數附繕本）「
切勿逕送上級法院」。
中　　華　　民　　國　　97　　年　 　1 　　月　　2 　　日
　　　　　　　　　　　　　　　　　  書記官  林慧芬
附錄本案論罪科刑法條全文
刑法第201 條第1 項
意圖供行使之用，而偽造、變造公債票、公司股票或其他有價證
券者，處3 年以上10年以下有期徒刑，得併科3,000 元以下罰金
。
刑法第210 條
偽造、變造私文書，足以生損害於公眾或他人者，處5 年以下有
期徒刑。
刑法第216 條
行使第210 條至第215 條之文書者，依偽造、變造文書或登載不
實事項或使登載不實事項之規定處斷。
刑法第339 條第1 項
意圖為自己或第三人不法之所有，以詐術使人將本人或第三人之
物交付者，處5 年以下有期徒刑、拘役或科或併科1 千元以下罰
金。
附表：
┌──┬─────┬───────┬──────┬─────┬────────┐
│編號│支票、本票│發票人        │面額(新台幣)│付款人    │偽造之署名及印文│
│    │之票號    │發票日        │            │          │                │
├──┼─────┼───────┼──────┼─────┼────────┤
│ １ │本票      │戊○○        │   170,000元│戊○○    │於發票人欄下偽造│
│    │CH540855  │91年9 月4 日  │            │          │「戊○○」之署名│
│    │          │（到期日91年9 │            │          │及指印各1 枚    │
│    │          │月25日）      │            │          │                │
├──┼─────┼───────┼──────┼─────┼────────┤
│ ２ │本票      │戊○○        │   173,000元│戊○○    │於發票人欄下偽造│
│    │CH540854  │91年9 月4 日  │            │          │「戊○○」之署名│
│    │          │（到期日91年10│            │          │及指印各1 枚    │
│    │          │月15日）      │            │          │                │
├──┼─────┼───────┼──────┼─────┼────────┤
│ ３ │支票      │黃旭輝        │    45,000元│臺南區中小│於背書人欄下偽造│
│    │BV0000000 │91年8 月28日  │            │企業銀行府│「戊○○」之署名│
│    │          │              │            │城分行    │1 枚            │
├──┼─────┼───────┼──────┼─────┼────────┤
│ ４ │支票      │黃旭輝        │   130,000元│誠泰銀行永│於背書人欄下偽造│
│    │CH0000000 │91年9 月5 日  │            │康分行    │「戊○○」之署名│
│    │          │              │            │          │1 枚            │
├──┼─────┼───────┼──────┼─────┼────────┤
│ ５ │支票      │劉慧貞        │    22,767元│湖內鄉農會│                │
│    │FA0000000 │91年9 月5 日  │            │信用部    │                │
├──┼─────┼───────┼──────┼─────┼────────┤
│ ６ │支票      │劉仲泰        │    90,000元│華南商業銀│於背書人欄下偽造│
│    │HC0000000 │91年9 月30日  │            │行台南分行│「戊○○」之署名│
│    │          │              │            │          │1 枚            │
└──┴─────┴───────┴──────┴─────┴────────┘
